ACORDAO-COMPLETO-2563973

ACÓRDÃO 7973/2022 ATA 40/2022 - PRIMEIRA CÂMARA

VISTA, relatada e discutida esta tomada de contas especial instaurada pela Caixa Econômica Federal - Caixa em decorrência da "não comprovação da regular aplicação dos recursos repassados pela União" à conta do Contrato de Repasse 025.168-15/2008, celebrado entre o Ministério das Cidades, representado pela Caixa, e o Estado do Piauí, tendo por interveniente executor a Agência de Desenvolvimento Habitacional do Piauí, objetivando a "transferência de recursos financeiros da União para a execução de melhoria do padrão habitacional através de construção de moradias e trabalho social, no Município de Teresina", no âmbito do Programa FNHIS - Urbanização, regularização e integração de assentamentos precários.
ACORDAM os Ministros do Tribunal de Contas da União, reunidos em sessão da Primeira Câmara, ante as razões expostas pelo Relator e com fundamento no arts. 1º, inciso I; 16, inciso II; 18; e 23, inciso II, da Lei 8.443/1992, em: 
9.1. julgar regulares com ressalvas as contas de Gilvana Nobre Rodrigues Gayoso e dar-lhe quitação;
9.2. encaminhar cópia desta deliberação à responsável, com a informação de que a íntegra do relatório e do voto que a fundamentam podem ser consultados no endereço eletrônico www.tcu.gov.br/acordaos;
9.3. arquivar o presente processo.

TOMADA DE CONTAS ESPECIAL. Trata-se de Tomada de Contas Especial instaurada pela Caixa Econômica Federal  Caixa em decorrência da não comprovação da regular aplicação dos recursos repassados pela União à conta do Contrato de Repasse 025.168-15/2008, celebrado entre o Ministério das Cidades, representado pela Caixa, e o Estado do Piauí.

Primeira Câmara

Governo do Estado do Piauí

3. Responsável: Gilvana Nobre Rodrigues Gayoso Freitas (XXX.771.591-XX)

13.1. Ministros presentes: Walton Alencar Rodrigues (Presidente), Benjamin Zymler, Vital do Rêgo e Jorge Oliveira (Relator).
13.2. Ministro-Substituto presente: Weder de Oliveira.

JORGE OLIVEIRA

Transcrevo como parte do Relatório a instrução elaborada na Secretaria de Controle Externo de Tomada de Contas Especial - SecexTCE, que foi endossada pelos dirigentes daquela unidade:
"INTRODUÇÃO
1. Cuidam os autos de tomada de contas especial instaurada pela Caixa Econômica Federal (mandatária No (a) Secretaria Executiva do Ministério das Cidades (extinta) ) , em desfavor de Gilvana Nobre Rodrigues Gayoso Freitas, Estado do Piauí e José Wellington Barroso de Araújo Dias, em razão de não comprovação da regular aplicação dos recursos do Contrato de repasse de registro Siafi 623241 (peça 19) , firmado entre o Fundo Nacional de Habitação de Interesse Social e Estado do Piauí, e que tinha por objeto 'melhoria das condições de habitabilidade'.
HISTÓRICO
2. Em 29/3/2022, com fundamento na IN/TCU 71/2012, alterada pela IN/TCU 76/2016 e DN/TCU 155/2016, o dirigente da instituição Caixa Econômica Federal (mandatária No (a) Secretaria Executiva do Ministério das Cidades (extinta) ) autorizou a instauração da tomada de contas especial (peça 2) . O processo foi registrado no sistema e-TCE com o número 850/2022.
3. O Contrato de repasse de registro Siafi 623241 foi firmado no valor de R$ 2.242.260,00, sendo R$ 2.082.864,00 à conta do concedente e R$ 159.396,00 referentes à contrapartida do convenente. Teve vigência de 29/4/2008 a 30/6/2018, com prazo para apresentação da prestação de contas em 29/8/2018. Os repasses efetivos da União totalizaram R$ 2.082.864,00 (peças 77 e 81) .
4. A prestação de contas e complementações enviadas foram analisadas por meio dos documentos constantes nas peças 29 e 30.
5.  O fundamento para a instauração da Tomada de Contas Especial, conforme consignado na matriz de responsabilização elaborada pelo tomador de contas, foi a constatação da seguinte irregularidade: 
Não apresentação de documentos de regularização fundiária/documentação de posse dos beneficiários finais das UH's de todas as intervenções objeto do Contrato de Repasse, conforme a meta prevista no Plano de Trabalho, ainda que toda a parte física do empreendimento tenha sido executada (de acordo com RAE's anexos ao e-TCE) . Critérios/normas infringidas: IN/STN 1/1997, art. 2º, inciso VIII, Portaria Interministerial MPOG/MF/CGU 507/2011, art. 39, inciso IV e Acórdão 4749/2008-TCU-Segunda Câmara. O contido no TERMO DE COMPROMISSO E SEUS ANEXOS.
6. A responsável arrolada na fase interna foi devidamente comunicada e, diante da ausência de justificativas suficientes para elidir a irregularidade e da não devolução dos recursos, instaurou-se a tomada de contas especial.
7.  No relatório (peça 84) , o tomador de contas concluiu que o prejuízo importaria no valor original de R$ 2.035.244,49, imputando-se a responsabilidade a Gilvana Nobre Rodrigues Gayoso Freitas, Diretora Geral da ADH - Ag. Desenvolvimento Habitacional do Piaui, no período de 1/1/2015 a 31/12/2022, na condição de gestor dos recursos.
8.   Em 14/6/2022, a Controladoria-Geral da União emitiu o relatório de auditoria (peça 87) , em concordância com o relatório do tomador de contas. O certificado de auditoria e o parecer do dirigente do órgão de controle interno concluíram pela irregularidade das presentes contas (peças 88 e 89) .
9.  Em 1/7/2022, o ministro responsável pela área atestou haver tomado conhecimento das conclusões contidas no relatório e certificado de auditoria, bem como do parecer conclusivo do dirigente do órgão de controle interno, manifestando-se pela irregularidade das contas, e determinou o encaminhamento do processo ao Tribunal de Contas da União (peça 90) .
ANÁLISE DOS PRESSUPOSTOS DE PROCEDIBILIDADE DA IN/TCU 71/2012
Avaliação de Viabilidade do Exercício do Contraditório e Ampla Defesa
10.  Verifica-se que não houve o transcurso de mais de dez anos desde o fato gerador sem que tenha havido a notificação dos responsáveis pela autoridade administrativa federal competente (art. 6º, inciso II, c/c art. 19 da IN/TCU 71/2012, modificada pela IN/TCU 76/2016) , uma vez que o fato gerador da irregularidade sancionada ocorreu em 25/8/2015, e os responsáveis foram notificados sobre a irregularidade pela autoridade administrativa competente conforme abaixo:
10.1. Gilvana Nobre Rodrigues Gayoso Freitas, por meio do ofício acostado à peça 14, recebido em 15/7/2020, conforme AR (peça 16) .
10.2. Estado do Piauí, excepcionalmente, não houve notificação.
10.3. José Wellington Barroso de Araújo Dias, excepcionalmente, não houve notificação.
Valor de Constituição da TCE  
11.  Verifica-se, ainda, que o valor atualizado do débito apurado (sem juros) em 1/1/2017 é de R$ 3.055.713,25, portanto superior ao limite mínimo de R$ 100.000,00, na forma estabelecida conforme os arts. 6º, inciso I, e 19 da IN/TCU 71/2012, modificada pela IN/TCU 76/2016. 
OUTROS PROCESSOS/DÉBITOS NOS SISTEMAS DO TCU COM OS MESMOS RESPONSÁVEIS
12.  Informa-se que foram encontrados processos no Tribunal com os mesmos responsáveis:
	Responsável
	Processo

	Gilvana Nobre Rodrigues Gayoso Freitas
	Processo 019.996/2022-5 [TCE, aberto, 'TCE instaurada pelo (a) Caixa Econômica Federal (mandatária no (a) Secretaria Executiva do Ministério das Cidades (Extinta) ) em razão de Não comprovação da regular aplicação dos recursos repassados pela União, Contrato de repasse 597356, firmado com o/a FUNDO NACIONAL DE HAB. INTERESSE SOCIAL, Siafi/Siconv 597356, função null, que teve como objeto PRODUCAO DE UNIDADES HABITACIONAIS  63 UH (nº da TCE no sistema: 1063/2022) ']
Processo 012.176/2022-2 [TCE, aberto, 'TCE instaurada pelo (a) Caixa Econômica Federal (mandatária no (a) Secretaria Executiva do Ministério das Cidades (Extinta) ) em razão de Não comprovação da regular aplicação dos recursos repassados pela União, Termo de compromisso CR.NR.0301548-75, firmado com o/a FUNDO NACIONAL DE HAB. INTERESSE SOCIAL, Siafi/Siconv 658716, função null, que teve como objeto URBANIZACAO  VILA IRMA DULCE (nº da TCE no sistema: 330/2022) ']
Processo 000.293/2022-9 [TCE, aberto, 'TCE instaurada pelo (a) Caixa Econômica Federal (mandatária no (a) Secretaria Executiva do Ministério das Cidades (Extinta) ) em razão de Não comprovação da regular aplicação dos recursos repassados pela União, Termo de compromisso CR.NR.0319652-36, firmado com o/a MINISTERIO DO DESENVOLVIMENTO REGIONAL, Siafi/Siconv 666762, função URBANISMO, que teve como objeto URBANIZACAO DE ASSENTAMENTOS PRECARIOS (nº da TCE no sistema: 970/2021) ']
Processo 000.292/2022-2 [TCE, aberto, 'TCE instaurada pelo (a) Caixa Econômica Federal (mandatária no (a) Secretaria Executiva do Ministério das Cidades (Extinta) ) em razão de Prática de qualquer ato ilegal, ilegítimo ou antieconômico de que resulte dano ao erário, Contrato de repasse CR.NR.0224813-59, firmado com o/a MINISTERIO DO DESENVOLVIMENTO REGIONAL, Siafi/Siconv 597673, função URBANISMO, que teve como objeto PRODUCAO DE UNIDADES HABITACIONAIS 499 UH (nº da TCE no sistema: 585/2021) ']

	Governo do Estado do Piauí
	Processo 039.811/2018-2 [TCE, aberto, 'Tomada de Contas Especial, referente ao Processo n° 54380001076/2004-96, relativo a convênio firmado por esta SR (24) /INCRA/Pl com o Governo do Estado do Piauí/Secretarial de Planejamento (Convénio CRT/Pl/23000/2004, SlAFl n° 502759) ']
Processo 041.580/2021-4 [TCE, aberto, 'TCE instaurada pelo (a) Ministério do Desenvolvimento Regional em razão de Não comprovação da regular aplicação dos recursos repassados pela União, Convênio 06/2007, firmado com o/a MINISTERIO DO DESENVOLVIMENTO REGIONAL, Siafi/Siconv 596526, função GESTAO AMBIENTAL, que teve como objeto Conclusão da construção da Barragem Poço do Marruá, adutoras e obras complementares (nº da TCE no sistema: 429/2021) ']
Processo 022.014/2013-6 [TCE, aberto, 'Contra os Senhores Cristiano de Sousa Paes Landim e Salvador Neiva Ribeiro dos Santos. Motivo: cobrança indevida de procedimentos do SUS, pelo Hospital Senador Cândido Ferraz no Município de São Raimundo Nonato-PI. Processo nº 25000.12995/2010-70']
Processo 020.551/2015-0 [TCE, aberto, 'Tomada de Contas Especial referente Convênio n. 733989/2010 (Siafi/Siconv n. 733989) firmado entre o Ministério do Turismo e Governo do Estado do Piauí, tendo por objeto apoiar a melhoria da infraestrutura turística no entorno do Santuário de Santa Cruz dos Milagres']
Processo 005.044/2004-0 [RMON, encerrado, 'MONITORAMENTO DE CUMPRIMENTO DE ACÓRDÃO NA DELEGACIA FEDERAL DE AGRICULTURA']
Processo 014.724/2017-0 [CBEX, encerrado, 'Cobrança Executiva de débito originária do (s) AC (s) AC-5063-26/2015-2C , referente ao TC Processo 012.900/2012-5']
Processo 024.944/2013-0 [CBEX, encerrado, 'Cobrança Executiva de débito originária do (s) AC (s) AC-4.922-25/2013-1C    , referente ao TC Processo 010.416/2011-0']
Processo 037.741/2019-5 [TCE, encerrado, 'TCE instaurada pelo (a) Ministério da Justiça (Extinta) em razão de Não comprovação da regular aplicação dos recursos repassados pela União, Convênio 069/2002, firmado com o/a FUNDO NACIONAL DE SEGURANCA PUBLICA, Siafi/Siconv 468023, função SEGURANCA PUBLICA, que teve como objeto AQUISICAO DE VIATURAS, EQUIPAMENTOS E MATERIAIS PERMANENTES E MATERIALDE CONSUMO. (nº da TCE no sistema: 1751/2018) ']
Processo 012.900/2012-5 [TCE, encerrado, 'TOMADA DE CONTAS ESPECIAL INSTAURADO PELA COORDENAÇÃO DE CONTABILIDADE DO FUNDO NACIONAL DE SAÚDE DO MINISTÉRIO DA SAÚDE, EM RAZÃO DA NÃO DEVOLUÇÃO DE SALDO DO CONVÊNIO Nº 883/94, DE 9/9/1994, CELEBRADO COM A SECRETARIA DE SAÚDE DO ESTADO DO PIAUÍ, QUE TINHA POR OBJETO A AQUISIÇÃO DE EQUIPAMENTOS E AMBULÂNCIAS, VISANDO A FORTALECER A CAPACIDADE TÉCNICO-OPERACIONAL E O DESENVOLVIMENTO DO SUS']
Processo 010.416/2011-0 [TCE, encerrado, 'CONTRA O SRS. RICARDO FERREIRA LIMA/ JOÃO DE DEUS MÁXIMO DE CARVALHO. MOTIVO: EM RAZÃO DA CONSTATAÇÃO DE COBRANÇAS IRREGULARES DE PROCEDIMENTOS DO SISTEMA ÚNICO DE SAÚDE (SUS) PELA UNIDADE MISTA DE SAÚDE JOANA DE MORAES SOUSA/PI, SITUADA NO MUNICÍPIO DE BOM PRINCÍPIO DO PIAUÍ/PI']
Processo 021.301/2009-0 [TCE, encerrado, 'CONTRA O SR. ANTÔNIO JOSÉ RAIMUNDO DE MORAIS. MOTIVO: IRREGULARIDADES NA APLICAÇÃO DOS RECURSOS DO CONVÊNIO Nº 065/2001-SENASP/MJ, PROCESSO Nº 08020.004018/2004-96, CÓDIGO SIAFI Nº 425219']
Processo 001.351/2007-8 [TCE, encerrado, 'INSTAURADA EM RAZÃO DE IRREGULARIDADES VERIFICADAS NA APLICAÇÃO DOS RECURSOS DO SUS']

	José Wellington Barroso de Araújo Dias
	Processo 039.811/2018-2 [TCE, aberto, 'Tomada de Contas Especial, referente ao Processo n° 54380001076/2004-96, relativo a convênio firmado por esta SR (24) /INCRA/Pl com o Governo do Estado do Piauí/Secretarial de Planejamento (Convénio CRT/Pl/23000/2004, SlAFl n° 502759) ']
Processo 000.293/2022-9 [TCE, aberto, 'TCE instaurada pelo (a) Caixa Econômica Federal (mandatária no (a) Secretaria Executiva do Ministério das Cidades (Extinta) ) em razão de Não comprovação da regular aplicação dos recursos repassados pela União, Termo de compromisso CR.NR.0319652-36, firmado com o/a MINISTERIO DO DESENVOLVIMENTO REGIONAL, Siafi/Siconv 666762, função URBANISMO, que teve como objeto URBANIZACAO DE ASSENTAMENTOS PRECARIOS (nº da TCE no sistema: 970/2021) ']
Processo 006.099/2022-0 [TCE, aberto, 'TCE instaurada pelo (a) Superintendência Estadual da Funasa no Estado do Piauí em razão de Não comprovação da regular aplicação dos recursos repassados pela União, Termo de compromisso TC/PAC 0333/09, firmado com o/a FUNDACAO NACIONAL DE SAUDE, Siafi/Siconv 658222, função null, que teve como objeto SISTEMA DE ABASTECIMENTO DE AGUA PARA ATENDER O MUNICIPIO DE VILA NOVADO PIAUI/PI, NO PROGRAMA DE ACELERACAO DO CRESCIMENTO-PAC/2009. (nº da TCE no sistema: 1791/2021) ']
Processo 004.664/2021-3 [TCE, aberto, 'TCE instaurada pelo (a) Superintendência Estadual da Funasa no Estado do Piauí em razão de Não comprovação da regular aplicação dos recursos repassados pela União, Termo de compromisso TC/PAC 0646/08, firmado com o/a FUNDACAO NACIONAL DE SAUDE, Siafi/Siconv 644413, função SAUDE, que teve como objeto SISTEMA DE ABASTECIMENTO DE AGUA PARA ATENDER O MUNICIPIO DE LAGOA  DESAO FRANCISCO/PI, NO PROGRAMA DE ACELERACAO DO CRESCIMENTO-PAC-2008. (nº da TCE no sistema: 2354/2020) ']
Processo 043.345/2018-2 [TCE, aberto, 'Tomada de Contas Especial instaurada pela Caixa Econômica Federal - Caixa - em razão da não execução parcial do objeto de transferência do Contrato de Repasse n° 0224287-88/2007, celebrado entre o Ministério das Cidades e o Estado do Piauí, com o interveniente executor Aguas e Esgotos do Piauí S/A - Agespisa, tendo por objeto 'a transferência de recursos financeiros da União para a execução de ampliação e melhoria do sistema de esgotamento sanitário, no Município de TERESINA/PI¿ com vigência estipulada para o período de 5/11/2007 a 30/9/2016']
Processo 031.176/2008-5 [REPR, encerrado, 'CÓPIA DO PARECER FINANCEIRO Nº 411/2008/CAPC/CGCONV/DGI/SECEX/MI, NOTICIANDO O DESCUMPRIMENTO DA DETERMINAÇÃO CONTIDA NO Acórdão 269/2005-TCU-Plenário (CONVÊNIO Nº 36/2001-MI) ']
Processo 019.073/2020-8 [TCE, encerrado, 'TCE instaurada pelo (a) Superintendência Estadual da Funasa no Estado do Piauí em razão de Não comprovação da regular aplicação dos recursos repassados pela União, Termo de compromisso TC/PAC 0641/08, firmado com o/a FUNDACAO NACIONAL DE SAUDE, Siafi/Siconv 649689, função SAUDE, que teve como objeto SISTEMA DE ABASTECIMENTO DE AGUA PARA ATENDER O MUNICIPIO DE  QUEIMADANOVA/PI, NO PROGRAMA DE ACELERACAO DO CRESCIMENTO-PAC/2008. (nº da TCE no sistema: 1039/2019) ']
Processo 036.108/2020-0 [TCE, encerrado, 'TCE instaurada pelo (a) Superintendência Estadual da Funasa no Estado do Piauí em razão de Não comprovação da regular aplicação dos recursos repassados pela União, Termo de compromisso TC/PAC 0642/08, firmado com o/a FUNDACAO NACIONAL DE SAUDE, Siafi/Siconv 649609, função SAUDE, que teve como objeto SISTEMA DE ABASTECIMENTO DE AGUA   MUNICIPIO DE SANTA ROSA DO PIAUI/PINO PROGRAMA DE ACELERACAO DO CRESCIMENTO, PAC/2008. (nº da TCE no sistema: 960/2020) ']
Processo 019.960/2020-4 [TCE, encerrado, 'TCE instaurada pelo (a) Superintendência Estadual da Funasa no Estado do Piauí em razão de Não comprovação da regular aplicação dos recursos repassados pela União, Termo de compromisso TC/PAC 0324/09, firmado com o/a FUNDACAO NACIONAL DE SAUDE, Siafi/Siconv 658225, função SAUDE, que teve como objeto SISTEMAS DE ABASTECIMENTO DE AGUA PARA ATENDER O MUNCIPIO  DE JUAZEIRODO PIAUI/PI, NO PROGRAMA DE ACELERACAO DO CRESCIMENTO-PAC/2009. (nº da TCE no sistema: 652/2019) ']
Processo 010.096/2008-0 [RL, encerrado, 'IMPLANTAÇÃO DO SISTEMA ADUTOR DO SUDESTE PIAUIENSE']
Processo 008.658/2007-7 [RL, encerrado, 'IMPLANTAÇÃO DO SISTEMA ADUTOR DO SUDESTE PIAUIENSE']
Processo 004.809/2004-0 [RL, encerrado, 'OBRAS VINCULADAS AO PT 26.783.0222.3444.0022 (EXPANSÃO DO SISTEMA DE TRENS URBANOS DE TERESINA - METRÔ) ']
Processo 017.219/2006-8 [RA, encerrado, 'CONVÊNIO PARA A AQUISIÇÃO DE UMS']
Processo 036.840/2017-3 [PC, encerrado, 'Prestação de Contas Ordinária de Fundo Constitucional de Financiamento do Nordeste relativa ao Exercício Financeiro de 2015']
Processo 046.774/2020-3 [TCE, aberto, 'TCE instaurada pelo (a) Caixa Econômica Federal (mandatária no (a) MINISTERIO DA AGRICULTURA, PECUÁRIA E ABASTECIMENTO - GABINETE DO MINISTRO) em razão de Não comprovação da regular aplicação dos recursos repassados pela União, Contrato de repasse 0373847-01, firmado com o/a MINISTÉRIO DA AGRICULTURA, PECUARIA E ABASTECIMENTO, Siafi/Siconv 767500, função AGRICULTURA, que teve como objeto REFORMA E AMPLIAÇÃO DO PARQUE DO MERCADO PÚBLICO DO MUNICÍPIO DE ESPERANTINA - PI. (nº da TCE no sistema: 1638/2020) ']
Processo 000.292/2022-2 [TCE, aberto, 'TCE instaurada pelo (a) Caixa Econômica Federal (mandatária no (a) Secretaria Executiva do Ministério das Cidades (Extinta) ) em razão de Prática de qualquer ato ilegal, ilegítimo ou antieconômico de que resulte dano ao erário, Contrato de repasse CR.NR.0224813-59, firmado com o/a MINISTERIO DO DESENVOLVIMENTO REGIONAL, Siafi/Siconv 597673, função URBANISMO, que teve como objeto PRODUCAO DE UNIDADES HABITACIONAIS 499 UH (nº da TCE no sistema: 585/2021) ']

13.  Informa-se que foram encontrados débitos imputáveis aos responsáveis em outras TCEs registradas no sistema e-TCE:
	Responsável
	TCE

	José Wellington Barroso de Araújo Dias
	2724/2020 (R$ 5.771.608,77) - Aguardando ajustes do instaurador
1339/2021 (R$ 695.368,90) - Aguardando ajustes do instaurador
176/2019 (R$ 652.118,97) - Aguardando ajustes do instaurador

14.  A tomada de contas especial está, assim, devidamente constituída e em condição de ser instruída.
EXAME TÉCNICO    
15. Da análise dos documentos presentes nos autos, verifica-se que Gilvana Nobre Rodrigues Gayoso Freitas, Estado do Piauí e José Wellington Barroso de Araújo Dias eram as pessoas responsáveis pela gestão e execução dos recursos federais recebidos por meio do Contrato de repasse de registro Siafi 623241, tendo o prazo final para apresentação da prestação de contas expirado em 29/8/2018. 
16. Apesar de o tomador de contas não haver incluído o Estado do Piauí e José Wellington Barroso de Araújo Dias como responsáveis neste processo, após análise realizada sobre a documentação acostada aos autos, conclui-se que suas responsabilidades devem ser incluídas, uma vez que há evidências de que tenham tido participação na irregularidade aqui verificada, conforme será verificado adiante.
17. Verifica-se que foi dada oportunidade de defesa aos agentes responsabilizados na fase interna, em obediência aos princípios constitucionais que asseguram o direito ao contraditório e à ampla defesa (art. 5º, inciso LV, da Constituição Federal) , conforme detalhado no item 'Análise dos Pressupostos de Procedibilidade da IN/TCU 71/2012', subitem ' Prejuízo ao Contraditório e Ampla Defesa'.
18.  Entretanto, os responsáveis não apresentaram justificativas suficientes para elidir a irregularidade e não recolheram o montante devido aos cofres do Tesouro Nacional, razão pela qual suas responsabilidades devem ser mantidas.
19.   De acordo com as análises empreendidas nesta fase instrutória, a irregularidade descrita no relatório do tomador, bem como as respectivas condutas identificadas, que deram origem a esta TCE, podem ser melhor descritas da forma que se segue. A estrutura adotada nesta instrução reflete a matriz de responsabilização (peça logo anterior a esta nos autos do processo) : 
19.1. Irregularidade 1: não consecução dos objetivos do contrato de repasse (Siafi 623241) , em face da ausência de regularização fundiária dos imóveis executados.
19.1.1.  Fundamentação para o encaminhamento: 
19.1.1.1. O TCU possui entendimento sedimentado de que a execução parcial de objetos pactuados em transferências voluntárias ou obrigatórias, em que reste consignado a imprestabilidade do que foi edificado para o atingimento da meta ajustada, implica débito em valor integral do montante repassado. Nesse sentido, destacam-se os enunciados dos acórdãos na Jurisprudência Selecionada do TCU: 
Quando a parcela executada do convênio não for suficiente para o atingimento, ainda que parcial, dos objetivos do ajuste, sem quaisquer benefícios à sociedade, a possibilidade de aproveitamento do que já foi executado em eventual retomada das obras, por se tratar de mera hipótese, não de benefício efetivo, não enseja o correspondente abatimento no valor do débito apurado. (Acórdão 16671/2021-TCU-Primeira Câmara-Relator Weder de Oliveira) 
A execução parcial do objeto de um convênio somente será considerada, para fins de redução do valor do débito apurado, quando comprovadamente a parcela concluída for aproveitável para a finalidade esperada. (Acórdão 2835/2016-TCU-Primeira Câmara-Relator Benjamin Zymler) 
Uma vez demonstrado que o empreendimento, no estado em que foi deixado, é inservível à população, a possibilidade de retomada e continuidade futura da obra executada parcialmente não descaracteriza o dano ocorrido. (Acórdão 2491/2016-TCU-Primeira Câmara-Relator Walton Alencar Rodrigues) 
Quando a execução parcial de objeto de convênio não for capaz de gerar benefícios à população, o responsável será condenado para devolver aos cofres públicos a totalidade dos valores repassados. (Acórdão 299/2008-TCU-Segunda Câmara-Relator Augusto Sherman) 
É de responsabilidade pessoal do gestor do município, e não da pessoa jurídica convenente, a restituição de valores recebidos mediante convênio, quando o objeto não é atingido a contento ou quando não há prestação de contas. (Acórdão 1418/2009-TCU-Plenário-Relator Raimundo Carreiro) 
19.1.1.2. A inércia do prefeito sucessor, especificamente quanto à continuidade ou retomada da execução das obras pactuadas, contribui de forma decisiva para a concretização do desperdício de dinheiro público federal, acarretando, por via de consequência, dano ao erário.  Para além de descumprir o princípio constitucional da eficiência (art. 37, caput, da Constituição Federal de 1988) , a inércia do sucessor implica sua responsabilização no prejuízo ao erário, pois ele tem obrigação de encerrar a execução de empreendimento iniciado na gestão anterior, em respeito ao princípio da continuidade administrativa, sempre visando ao interesse público. Nesse sentido, os seguintes enunciados dos acórdãos, disponíveis na Jurisprudência Selecionada:  
A responsabilidade do prefeito sucessor fica caracterizada quando, com recursos garantidos para tal e sem fundamento técnico de inviabilidade, não retomar obra iniciada e não acabada pelo seu antecessor, por implicar desperdício de recursos públicos e contrariar o princípio da continuidade administrativa. (Acórdão 9423/2021-TCU-Primeira Câmara-Relator Benjamin Zymler) 
A omissão do prefeito sucessor em concluir obra paralisada em gestão anterior, havendo recursos financeiros do convênio disponíveis para tal finalidade, ou em adotar as medidas pertinentes para resguardar o erário enseja sua responsabilização solidária por eventual débito decorrente da não conclusão do objeto conveniado. (Acórdão 4382/2020-TCU-Segunda Câmara-Relator Marcos Bemquerer) 
Fica caracterizada a responsabilidade do prefeito sucessor quando, com recursos garantidos para tal, não retomar obra iniciada e não acabada pelo seu antecessor, por implicar desperdício de recursos públicos e contrariar o princípio da continuidade administrativa. (Acórdão 10968/2015-TCU-Segunda Câmara-Relatora Ana Arraes) 
19.1.1.3. O Contrato de Repasse foi assinado em 29/4/2008 com vigência até 30/6/2018, tendo o Estado do Piauí como Contratado e a Agência de Desenvolvimento Habitacional do Piauí como Interveniente Executora, devidamente autorizada pelo representante do Governo do Estado do Piauí, José Wellington Barroso de Araújo Dias, a realizar as obras objeto do acordo e dispor livremente do terreno para essa finalidade, sendo que o então governador se comprometeu a comprovar a regularização formal da propriedade de cada uma das unidades habitacionais construídas até o encerramento do Termo de Compromisso, conforme se verifica no Parecer Circunstanciado PA 182/2022 GIGOVTE/CAIXA (peça 1) .
19.1.1.4. De acordo com último Relatório de Acompanhamento de Engenharia - RAE, o objeto foi 100% executado (peça 30, p. 1) . No relatório informou-se também que o objeto foi concluído, com execução de 136 casas com habitabilidade e plenamente funcionais (peça 30, p. 2) .
19.1.1.5. Portanto, constata-se que a única pendência do presente contrato de repasse se trata da ausência de regularização fundiária. A responsabilidade pela regularização fundiária deve recair sobre a gestora dos recursos, Gilvana Nobre Rodrigues Gayoso Freitas, e sobre o então governador do Estado do Piauí que emitiu declaração informando que a área para execução das unidades habitacionais com os recursos do acordo em análise estaria disponível e se comprometendo a realizar a regularização após o encerramento do Termo de Compromisso, conforme já relatado anteriormente, e, apesar disso, não executou o processo de regularização fundiária, de forma a conceder aos beneficiários direito real de propriedade sobre as unidades habitacionais.
19.1.1.6. O último parecer que tratou do tema foi exarado pela Caixa em 29/3/2022 e relatou que a regularização fundiária não havia sido executada (peça 2, p. 3) . Não há mais informações nos presentes autos sobre o processo de regularização fundiária, indício de que a mesma não foi concluída, motivo pelo qual os responsáveis devem ser citados para apresentarem alegações de defesa. 
19.1.1.7. Com efeito, a falta da regularização fundiária dos imóveis, contrariando a Orientação Operacional MCidades 12/2009, frustra um dos importantes objetivos do ajuste, que é a constituição de direito real sobre o imóvel em favor da família beneficiária, para que ela passe a ser a legítima proprietária da unidade habitacional construída com recursos federais, permitindo acesso regularizado a serviços públicos (água, energia, esgoto, iptu, financiamento público etc.) e não ser despejada de sua casa por terceiros.
19.1.1.8. Além disso, em consonância com o entendimento defendido no relatório que embasou o Acórdão 1155/2020-TCU-Primeira Câmara, considera-se que enquanto não comprovada a destinação dos imóveis, ou seja, enquanto não concluída a regularização fundiária, subentende-se que os mesmos se encontram incorporados ao patrimônio do Estado.
19.1.1.9. Assim, entende-se que enquanto não comprovadas as posses e as propriedades das unidades habitacionais mediante a entrega das escrituras públicas registradas em cartório aos beneficiários, o patrimônio do próprio município ficou acrescido dos valores equivalentes a esses imóveis por terem sido construídos em área de sua titularidade.
19.1.1.10. Portanto, há indícios de que o ente federativo está sendo beneficiado com a aplicação irregular dos recursos, motivo pelo qual deve ser citado solidariamente com os gestores, com fulcro no art. 1º da Decisão Normativa TCU 57/2004.
19.1.2.  Evidências da irregularidade: documentos técnicos presentes nas peças 2, 3, 4, 5, 6, 7, 8, 9, 10, 11, 12, 13, 14, 15, 16, 17, 18, 19, 20, 21, 22, 23, 24, 25, 26, 27, 28, 29, 30, 31, 32, 33, 34, 35, 36, 37, 38, 39, 40, 41, 42, 43, 44, 45, 46, 47, 48, 49, 50, 51, 52, 53, 54, 55, 56, 57, 58, 59, 60, 61, 62, 63, 64, 65, 66, 67, 68, 69, 70, 71, 72, 73, 74, 75, 76, 77, 78 e 79.
19.1.3.  Normas infringidas: PORTARIA 628, DE 18 DE DEZEMBRO DE 2008, do Ministérios das Cidades, Portaria MDR 2.860, DE 29 DE NOVEMBRO DE 2019, Plano de Trabalho aprovado e Contrato de Repasse.
19.1.4.  Débitos relacionados aos responsáveis Gilvana Nobre Rodrigues Gayoso Freitas, José Wellington Barroso de Araújo Dias e Governo do Estado do Piauí:
	Data de ocorrência
	Valor histórico (R$) 

	8/4/2009
	174.717,53

	12/5/2009
	342.849,46

	29/6/2009
	36.195,65

	25/8/2009
	155.140,47

	20/11/2009
	251.759,73

	21/12/2009
	164.612,83

	17/3/2010
	248.499,01

	31/8/2010
	54.631,21

	27/1/2011
	103.486,88

	17/5/2011
	53.647,37

	3/8/2011
	108.954,49

	21/6/2013
	45.522,06

	25/8/2015
	295.227,80

Valor atualizado do débito (sem juros) em 19/9/2022: R$ 4.087.870,0019.1.5.   Cofre credor: Tesouro Nacional.
19.1.6.   Responsável: Estado do Piauí.
19.1.6.1. Conduta: beneficiar-se com a ausência de regularização fundiária dos imóveis objeto do contrato de repasse, na medida em que as unidades habitacionais passam a compor seu patrimônio.
19.1.6.2. Nexo de causalidade: ao se beneficiar da ausência de regularização fundiária, deve o estado responder pelo prejuízo sofrido pela União.
19.1.6.3. Culpabilidade: não há excludentes de ilicitude, de culpabilidade e de punibilidade; é razoável supor que o responsável tinha consciência da ilicitude de sua conduta; era exigível conduta diversa da praticada, qual seja, tomar todas as providências necessárias à regularização fundiária dos imóveis objeto do instrumento. 
19.1.7.   Responsável: José Wellington Barroso de Araújo Dias.
19.1.7.1. Conduta: não providenciar a regularização fundiária dos terrenos onde foram construídas as unidades habitacionais, com a documentação que constitui o direito real sobre os imóveis em favor das famílias beneficiárias.
19.1.7.2. Nexo de causalidade: a ausência das providências necessárias à conclusão de obra ou dos serviços pactuados objeto do instrumento em questão impediu o alcance de importante objetivo do ajuste, que é a constituição de direito real sobre o imóvel em favor da família beneficiária.
19.1.7.3. Culpabilidade: não há excludentes de ilicitude, de culpabilidade e de punibilidade; é razoável supor que o responsável tinha consciência da ilicitude de sua conduta; era exigível conduta diversa da praticada, qual seja, tomar todas as providências necessárias à regularização fundiária dos imóveis objeto do instrumento. 
19.1.8.   Responsável: Gilvana Nobre Rodrigues Gayoso Freitas.
19.1.8.1. Conduta: não providenciar a regularização fundiária dos terrenos onde foram construídas as unidades habitacionais, com a documentação que constitui o direito real sobre os imóveis em favor das famílias beneficiárias.
19.1.8.2. Nexo de causalidade: a ausência das providências necessárias à conclusão de obra ou dos serviços pactuados objeto do instrumento em questão impediu o alcance de importante objetivo do ajuste, que é a constituição de direito real sobre o imóvel em favor da família beneficiária.
19.1.8.3. Culpabilidade: não há excludentes de ilicitude, de culpabilidade e de punibilidade; é razoável supor que o responsável tinha consciência da ilicitude de sua conduta; era exigível conduta diversa da praticada, qual seja, tomar todas as providências necessárias à regularização fundiária dos imóveis objeto do instrumento. 
19.1.9. Encaminhamento: citação.
20.  Em razão da irregularidade apontada encontrar-se devidamente demonstrada, devem ser citados os responsáveis, Gilvana Nobre Rodrigues Gayoso Freitas, Governo do Estado do Piauí e José Wellington Barroso de Araújo Dias, para apresentarem alegações de defesa e/ou recolherem o valor total do débito quantificado em relação à irregularidade descrita anteriormente.
Prescrição da Pretensão Punitiva
21.  Vale ressaltar que a pretensão punitiva do TCU, conforme Acórdão 1441/2016-TCU-Plenário, Relator Benjamin Zymler, que uniformizou a jurisprudência acerca dessa questão, subordina-se ao prazo geral de prescrição indicado no art. 205 do Código Civil, que é de dez anos, contado da data de ocorrência da irregularidade sancionada, nos termos do art. 189 do Código Civil, sendo este prazo interrompido pelo ato que ordenar a citação, a audiência ou a oitiva dos responsáveis.
22. No caso em exame, a perspectiva de aplicação de penalidade aos responsáveis dificilmente será alcançada pela prescrição, uma vez que a irregularidade sancionada se deu em 25/8/2015 e o ato de ordenação da citação muito provavelmente ocorrerá em prazo inferior a dez anos.
Informações Adicionais
23.  Informa-se, ainda, que não há delegação de competência do relator deste feito, André de Carvalho, para a citação proposta, nos termos da portaria ALC 2, de 19/11/2018.
CONCLUSÃO
24.  A partir dos elementos constantes nos autos e do exame das ocorrências descritas na seção 'Exame Técnico', foi possível definir a responsabilidade de Gilvana Nobre Rodrigues Gayoso Freitas, Governo do Estado do Piauí e José Wellington Barroso de Araújo Dias, e quantificar adequadamente o débito a eles atribuídos, na forma dos arts. 10, § 1º, e 12, incisos I e II, da Lei 8.443/1992 c/c o art. 202, incisos I e II, do RI/TCU, propõe-se, por conseguinte, que se promova a citação dos responsáveis.
PROPOSTA DE ENCAMINHAMENTO
25.  Diante do exposto, submetem-se os autos à consideração superior, propondo:
a) realizar a citação, com fundamento nos arts. 10, § 1º, e 12, incisos I e II, da Lei 8.443/1992 c/c o art. 202, incisos I e II, do RI/TCU, para que, no prazo de quinze dias, os responsáveis abaixo indicados, em decorrência das condutas praticadas, apresentem alegações de defesa e/ou recolham, aos cofres especificados, a quantia abaixo indicada, atualizada monetariamente a partir da respectiva data até o efetivo recolhimento, abatendo-se na oportunidade a quantia eventualmente ressarcida, na forma da legislação em vigor, que geraram a irregularidade demonstrada a seguir:
Débito relacionado à responsável Gilvana Nobre Rodrigues Gayoso Freitas (CPF: XXX.771.591-XX) , DIRETORA GERAL DA ADH - Ag. Desenvolvimento Habitacional do Piaui, no período de 1/1/2015 a 31/12/2022, na condição de gestor dos recursos, em solidariedade com Governo do Estado do Piauí e José Wellington Barroso de Araújo Dias.
Irregularidade: inexecução parcial sem aproveitamento útil da parcela executada em face da ausência de regularização fundiária.
Evidências da irregularidade: documentos técnicos presentes nas peças 2, 3, 4, 5, 6, 7, 8, 9, 10, 11, 12, 13, 14, 15, 16, 17, 18, 19, 20, 21, 22, 23, 24, 25, 26, 27, 28, 29, 30, 31, 32, 33, 34, 35, 36, 37, 38, 39, 40, 41, 42, 43, 44, 45, 46, 47, 48, 49, 50, 51, 52, 53, 54, 55, 56, 57, 58, 59, 60, 61, 62, 63, 64, 65, 66, 67, 68, 69, 70, 71, 72, 73, 74, 75, 76, 77, 78 e 79.
Normas infringidas: PORTARIA Nº 628, DE 18 DE DEZEMBRO DE 2008, do Ministérios das Cidades, Portaria MDR nº 2.860, DE 29 DE NOVEMBRO DE 2019, Plano de Trabalho aprovado e Contrato de Repasse.
Cofre credor: Tesouro Nacional.
Valor atualizado do débito (sem juros) em 19/9/2022: R$ 4.087.870,00.
 Conduta: não providenciar a regularização fundiária dos terrenos onde foram construídas as unidades habitacionais, com a documentação que constitui o direito real sobre os imóveis em favor das famílias beneficiárias.
 Nexo de causalidade: a ausência das providências necessárias à conclusão de obra ou dos serviços pactuados objeto do instrumento em questão impediu o alcance de importante objetivo do ajuste, que é a constituição de direito real sobre o imóvel em favor da família beneficiária.
Culpabilidade: não há excludentes de ilicitude, de culpabilidade e de punibilidade; é razoável supor que o responsável tinha consciência da ilicitude de sua conduta; era exigível conduta diversa da praticada, qual seja, tomar todas as providências necessárias à regularização fundiária dos imóveis objeto do instrumento
Débito relacionado ao responsável Governo do Estado do Piauí (CNPJ: 06.553.481/0001-49) , na condição de contratado, em solidariedade com Gilvana Nobre Rodrigues Gayoso Freitas e José Wellington Barroso de Araújo Dias.
Irregularidade: inexecução parcial sem aproveitamento útil da parcela executada em face da ausência de regularização fundiária.
Evidências da irregularidade: documentos técnicos presentes nas peças 2, 3, 4, 5, 6, 7, 8, 9, 10, 11, 12, 13, 14, 15, 16, 17, 18, 19, 20, 21, 22, 23, 24, 25, 26, 27, 28, 29, 30, 31, 32, 33, 34, 35, 36, 37, 38, 39, 40, 41, 42, 43, 44, 45, 46, 47, 48, 49, 50, 51, 52, 53, 54, 55, 56, 57, 58, 59, 60, 61, 62, 63, 64, 65, 66, 67, 68, 69, 70, 71, 72, 73, 74, 75, 76, 77, 78 e 79.
Normas infringidas: PORTARIA Nº 628, DE 18 DE DEZEMBRO DE 2008, do Ministérios das Cidades, Portaria MDR nº 2.860, DE 29 DE NOVEMBRO DE 2019, Plano de Trabalho aprovado e Contrato de Repasse.
Cofre credor: Tesouro Nacional.
Valor atualizado do débito (sem juros) em 19/9/2022: R$ 4.087.870,00.
 Conduta: beneficiar-se com a ausência de regularização fundiária dos imóveis objeto do contrato de repasse, na medida em que as unidades habitacionais passam a compor seu patrimônio.
 Nexo de causalidade: ao se beneficiar da ausência de regularização fundiária, deve o estado responder pelo prejuízo sofrido pela União.
Culpabilidade: não há excludentes de ilicitude, de culpabilidade e de punibilidade; é razoável supor que o responsável tinha consciência da ilicitude de sua conduta; era exigível conduta diversa da praticada, qual seja, tomar todas as providências necessárias à regularização fundiária dos imóveis objeto do instrumento.
Débito relacionado ao responsável José Wellington Barroso de Araújo Dias (CPF: XXX.556.633-XX) , na condição de dirigente, em solidariedade com Gilvana Nobre Rodrigues Gayoso Freitas e Governo do Estado do Piauí.
Irregularidade: inexecução parcial sem aproveitamento útil da parcela executada em face da ausência de regularização fundiária.
Evidências da irregularidade: documentos técnicos presentes nas peças 2, 3, 4, 5, 6, 7, 8, 9, 10, 11, 12, 13, 14, 15, 16, 17, 18, 19, 20, 21, 22, 23, 24, 25, 26, 27, 28, 29, 30, 31, 32, 33, 34, 35, 36, 37, 38, 39, 40, 41, 42, 43, 44, 45, 46, 47, 48, 49, 50, 51, 52, 53, 54, 55, 56, 57, 58, 59, 60, 61, 62, 63, 64, 65, 66, 67, 68, 69, 70, 71, 72, 73, 74, 75, 76, 77, 78 e 79.
Normas infringidas: PORTARIA Nº 628, DE 18 DE DEZEMBRO DE 2008, do Ministérios das Cidades, Portaria MDR nº 2.860, DE 29 DE NOVEMBRO DE 2019, Plano de Trabalho aprovado e Contrato de Repasse.
Cofre credor: Tesouro Nacional.
Valor atualizado do débito (sem juros) em 19/9/2022: R$ 4.087.870,00.
 Conduta: não providenciar a regularização fundiária dos terrenos onde foram construídas as unidades habitacionais, com a documentação que constitui o direito real sobre os imóveis em favor das famílias beneficiárias.
 Nexo de causalidade: a ausência das providências necessárias à conclusão de obra ou dos serviços pactuados objeto do instrumento em questão impediu o alcance de importante objetivo do ajuste, que é a constituição de direito real sobre o imóvel em favor da família beneficiária.
Culpabilidade: não há excludentes de ilicitude, de culpabilidade e de punibilidade; é razoável supor que o responsável tinha consciência da ilicitude de sua conduta; era exigível conduta diversa da praticada, qual seja, tomar todas as providências necessárias à regularização fundiária dos imóveis objeto do instrumento
b) informar aos responsáveis que, caso venham a ser condenados pelo Tribunal, os débitos ora apurados serão acrescidos de juros de mora, nos termos do § 1º do art. 202 do RI/TCU;
c) esclarecer aos responsáveis, em obediência ao art. 12, § 2º, da Lei 8.443/1992, e ao art. 12, inciso VI, da Resolução TCU 170/2004, que o recolhimento tempestivo do débito somente saneará o processo caso seja reconhecida a sua boa-fé e não se constate outra irregularidade nas contas; 
d) encaminhar cópia da presente instrução aos responsáveis, a fim de subsidiar a apresentação de suas alegações de defesa e/ou razões de justificativa;
e) esclarecer aos responsáveis, em obediência ao art. 12, § 3º, da Lei 8.443/1992, e ao art. 12, inciso VII, da Resolução TCU 170/2004, que o não atendimento à citação ou à audiência implicará revelia, para todos os efeitos, dando-se prosseguimento ao processo."
2.	O Ministério Público junto ao TCU - MPTCU divergiu da unidade técnica, na forma do parecer a seguir transcrito:
"A presente Tomada de Contas Especial, instaurada pela Caixa Econômica Federal em face de Gilvana Nobre Rodrigues Gayoso e de José Wellington Barroso de Araújo Dias, refere-se ao Contrato de Repasse 025116815/2008, firmado em 29/04/2008 entre o Ministério das Cidades e o Estado do Piauí objetivando a construção de 149 unidades habitacionais no município de Teresina (peça 19) , mais especificamente na área de reassentamento denominada Parque Brasil (peça 17) .
Vieram-nos os autos para manifestação por força do despacho que compõe a peça 111, em que o Relator, E. Ministro Jorge Oliveira, solicita a nossa oitiva em face da juntada dos documentos autuados às peças 99-110, ocorrida após a instrução inicial da unidade técnica que sugeriu a triangularização processual, por meio da citação dos responsáveis acima mencionados, bem assim da inclusão na lide e correspondente citação do Estado do Piauí.
A irregularidade que paira sobre o Contrato de Repasse em tela, é bom adiantar, não se refere à execução física das obras - constatadas como 100% concluídas pela Caixa Econômica Federal -, e nem mesmo sobre o necessário nexo de causalidade entre os recursos transferidos e as aludidas obras, ponto sobre o qual também não há questionamento. As unidades habitacionais foram integralmente construídas com os recursos do Contrato de Repasse em tela e entregues aos beneficiários, estando aparentemente em pleno cumprimento de sua finalidade.
A devolução integral dos recursos pleiteada pela SecexTCE, então, funda-se em questão acessória, consistente na seguinte conduta: 'não providenciar a regularização fundiária dos terrenos onde foram construídas as unidades habitacionais, com a documentação que constitui o direito real sobre os imóveis em favor das famílias beneficiárias.', apontando-se o descumprimento das seguintes normas: Art. 2º, inciso VIII, da IN/STN 1/1997; art. 39, inciso IV, da Portaria Interministerial MPOG/MF/CGU 507/2011.
A respeito dos normativos supostamente descumpridos, possuem eles idêntico teor, de modo a estabelecer, como requisito/condição para a celebração do convênio, a 'comprovação do exercício pleno dos poderes inerentes à propriedade do imóvel, mediante certidão emitida pelo cartório de registro de imóveis competente, quando o convênio tiver por objeto a execução de obras ou benfeitorias no imóvel'.
Observa-se se tratar de condição própria à celebração do convênio (contrato de repasse, in casu) , etapa há muito ultrapassada, cuja responsabilidade pelo descumprimento, em tese, recairia não propriamente (ou somente) sobre o convenente, e sim sobre o agente do concedente responsável pela análise e aprovação da avença.
Aliás, a documentação que a Secex reclama a ausência, consistente na 'documentação que constitui o direito real sobre os imóveis em favor das famílias beneficiárias', não possui sequer identidade com o documento descrito nas normas acima mencionadas, que, como visto, não tratam de certidão de propriedade das famílias beneficiárias, e sim de certidão que comprove 'exercício pleno [pelo convenente] dos poderes inerentes à propriedade do imóvel'. 
Não obstante tal observação, importante notar que os normativos em tela excepcionam o requisito acima mencionado em algumas hipóteses, sendo relevante para a análise do presente feito a situação a seguir transcrita:
'IX - admite-se, por interesse público ou social, condicionadas à garantia subjacente de uso pelo prazo mínimo de vinte anos, as seguintes hipóteses alternativas à comprovação do exercício pleno dos poderes inerentes à propriedade do imóvel, prevista no inciso VIII do 'caput' deste artigo:
 (...) 
f) imóvel ocupado que, independentemente da sua dominialidade, esteja inserido em Zona Especial de Interesse Social (Zeis) , instituída na forma prevista na Lei nº 10.257, de 10 de julho de 2001 (Estatuto da Cidade) , devendo, neste caso, serem apresentados os seguintes documentos: 
f.1) cópia da publicação, em periódico da Imprensa Oficial, da lei estadual, municipal ou distrital federal instituidora da Zeis; 
f.2) demonstração de que o imóvel beneficiário do investimento encontra-se na Zeis instituída pela lei referida no item anterior; 
f.3) declaração firmada pelo chefe do poder executivo (governador ou prefeito) do ente federativo a que o convenente seja vinculado de que os habitantes da Zeis serão beneficiários de ações visando à regularização fundiária da área habitada para salvaguardar seu direito à moradia;'
'§ 2º Alternativamente à certidão prevista no inciso IV, admite-se, por interesse público ou social, condicionadas à garantia subjacente de uso pelo prazo mínimo de 20 (vinte) anos, o seguinte:
I - comprovação de ocupação regular de imóvel:
 (...) 
f) que, independentemente da sua dominialidade, esteja inserido em Zona Especial de Interesse Social - ZEIS, instituída na forma prevista na Lei nº 10.257, de 10 de julho de 2001, devendo, neste caso, serem apresentados os seguintes documentos:
1. cópia da publicação, em periódico da Imprensa Oficial, da lei estadual, municipal ou distrital federal instituidora da ZEIS;
2. demonstração de que o imóvel beneficiário do investimento encontra-se na ZEIS instituída pela lei referida no item anterior; e
3. declaração firmada pelo Chefe do Poder Executivo (Governador ou Prefeito) do ente federativo a que o convenente seja vinculado de que os habitantes da ZEIS serão beneficiários de ações visando à regularização fundiária da área habitada para salvaguardar seu direito à moradia;'
A respeito dessa hipótese, convém registrar que, à peça 99, em sua peça defensiva apresentada à Corte antes mesmo de realizada a citação, a responsável Gilvana Nobre afirma que a área do Parque Brasil, onde se inserem as obras em questão, foi transformada em Zona Especial de Interesse Social pela Lei Complementar Municipal nº 3.755, de 17 de abril de 2008, do Município de Teresina, o que atrairia a aplicação dos dispositivos acima reproduzidos.
Conquanto não tenhamos conseguido localizar a referida Lei Complementar nos autos, e nem mesmo tenhamos logrado êxito em localizá-la mediante consulta à rede mundial de computadores, identificamos a Lei Complementar nº 5.296, de 27 de setembro de 2018, publicada no Diário Oficial do Município de Teresina em 3 de outubro de 2018, editada para dispor 'sobre a Zona Especial de Interesse Social ZEIS Parque Brasil (...) ', no âmbito da qual é mencionada a Lei Complementar nº 3.755/2008.
A partir da leitura do aludido normativo, parece-nos razoavelmente seguro concluir que a ZEIS Parque Brasil foi mesmo criada pela LCM nº 3.755/2008, sendo oportuna a reprodução dos seguintes trechos que suportam tal conclusão:
'Art. 1º Esta Lei dispõe sobre a Zona de Especial Interesse Social ZEIS Parque Brasil, em conformidade com a Lei Federal nº 10.257, de 10 de julho de 2001, com alterações posteriores, e com a Lei Complementar Municipal nº 3.560, de 20 de outubro de 2006, com alterações posteriores. 
Art. 2º São documentos integrantes desta Lei Complementar, como parte complementar do seu texto, os seguintes Anexos: 
I - ANEXO 1 - Descrição da linha de perímetro da Zona de Especial Interesse Social ZEIS Parque Brasil; 
II - ANEXO 2 - Planta da linha de perímetro da Zona de Especial Interesse Social ZEIS Parque Brasil;
III - ANEXO 3 - Planta do Partido Urbanístico Geral da Zona de Especial Interesse Social ZEIS Parque Brasil; 
IV - ANEXO 4 - Planta do Partido Urbanístico da Zona de Especial Interesse Social ZEIS Parque Brasil, referente ao Parque Brasil I; 
V - ANEXO 5 - Planta do Partido Urbanístico da Zona de Especial Interesse Social ZEIS Parque Brasil, referente ao Parque Brasil II; 
VI - ANEXO 6 - Planta do Partido Urbanístico da Zona de Especial Interesse Social ZEIS Parque Brasil, referente ao Parque Brasil III; 
 (...) 
Art. 16. Revogam-se as disposições em contrário, em especial a Lei Complementar nº 3.755, de 17 de abril de 2008.'
Desse modo, não há dúvidas de que o Parque Brasil se insere em ZEIS, segundo legislação municipal, e tudo indica que ao menos desde 2008, com a edição da prefalada LCM nº 3.755/2008, o que afastaria a incidência das normas mencionadas pela SecexTCE e ensejaria a aplicação dos dispositivos que reproduzimos mais acima.
Diante dessas circunstâncias, não seria exigível, quando da celebração do Contrato de Repasse, a apresentação do documento de regularização fundiária do imóvel, e sim o preenchimento de certos requisitos previstos nos normativos.
Um dos requisitos, a apresentação de cópia da lei que criou a ZEIS, consideramos atendido com a juntada da cópia do Diário Oficial de Teresina nº 2.375, de 3 de outubro de 2018 (peça 112) , em que houve a publicação da LCM nº 5.296/2018, pois evidencia sem espaço de dúvidas que a área denominada Parque Brasil se trata de Zona Especial de Interesse Social, e que, além disso, ela muito provavelmente foi criada pela LCM nº 3.755/2008.
Um segundo requisito consistiria na demonstração de que o imóvel em questão se encontra inserto na área da ZEIS antes referida, podendo também ser considerado atendido tendo em vista os vários Relatórios de Acompanhamento de Engenharia (RAE) da Caixa Econômica Federal (Caixa) juntados às peças 29 e 30, bem como as notas fiscais e recibos emitidos pela empresa executora (vide peças 44 a 56) , que declaram que as unidades habitacionais eram localizadas nos bairros Parque Brasil I, II e III. 
A terceira condição seria uma declaração firmada pelo Chefe do Poder Executivo de que os habitantes da ZEIS 'serão' beneficiários de ações visando à regularização fundiária da área habitada para salvaguardar seu direito à moradia. Nesse caso, importante relembrar que se está aqui avaliando requisitos da própria celebração da avença, e não da prestação de contas, sendo incompatível com o momento processual, e até mesmo irrelevante, cobrar documento com esse jaez. Dispensável, portanto, em nossa opinião. 
Por fim, deveria ainda haver a garantia de uso das edificações pelo prazo mínimo de 20 (vinte) anos. Quanto a esse ponto, calha notar que os Relatórios de Acompanhamento de Engenharia (RAE) que compõem as peças 29 e 30, emitidos pela Caixa entre 28 de fevereiro de 2009 e 21 de novembro de 2014 - alguns deles contendo, inclusive, Relatório Fotográfico do empreendimento, em que foram registradas fotos de cerca de 90 habitações com os respectivos beneficiários -, demonstram tanto a execução integral das obras, quanto permitem inferir ter havido a entrega das unidades habitacionais em tela aos correspondentes beneficiários antes de 21 de novembro de 2014, uma vez que o último RAE, elaborado na aludida data, se prestou a examinar a execução das últimas 13 unidades, as quais foram fotografadas e identificadas com os nomes dos beneficiários.
Nesse diapasão, conclui-se que os beneficiários já se encontram na posse mansa e pacífica dos imóveis, que se localizam em área urbana e possuem cerca de 36m2 de área, há pelo menos 8 (oito) anos, parecendo-nos tal circunstância já ser suficiente para a aquisição da propriedade por meio da usucapião, nos moldes do art. 183 da Constituição Federal, bem assim do art. 9º da Lei n.º 10.257/2001 e do art. 1.240 do Código Civil, que, em sintonia, assim dispõem, respectivamente:
'Art. 183. Aquele que possuir como sua área urbana de até duzentos e cinqüenta metros quadrados, por cinco anos, ininterruptamente e sem oposição, utilizando-a para sua moradia ou de sua família, adquirir-lhe-á o domínio, desde que não seja proprietário de outro imóvel urbano ou rural.' 
'Art. 9º Aquele que possuir como sua área ou edificação urbana de até duzentos e cinqüenta metros quadrados, por cinco anos, ininterruptamente e sem oposição, utilizando-a para sua moradia ou de sua família, adquirir-lhe-á o domínio, desde que não seja proprietário de outro imóvel urbano ou rural.'
'Art. 1.240. Aquele que possuir, como sua, área urbana de até duzentos e cinqüenta metros quadrados, por cinco anos ininterruptamente e sem oposição, utilizando-a para sua moradia ou de sua família, adquirir-lhe-á o domínio, desde que não seja proprietário de outro imóvel urbano ou rural.'
Ademais, conquanto reconheçamos que o ideal seria dotar cada família da correspondente certidão de propriedade do imóvel, pacificando-se com isso a questão atinente à propriedade, deve-se destacar que os moradores beneficiários não estarão desamparados enquanto não possuírem o título. Vejamos o que diz o art. 13 da lei 10.257/2001:
'Art. 13. A usucapião especial de imóvel urbano poderá ser invocada como matéria de defesa, valendo a sentença que a reconhecer como título para registro no cartório de registro de imóveis.'
O cenário destes autos, então, é o de uma obra 100% executada, funcional, entregue aos beneficiários desde antes de novembro de 2014 (embora o ajuste tenha vigido até 2018) , em que houve o devido nexo de causalidade entre os recursos repassados e as correspondentes obras, mas que determinada formalidade acessória pode não ter sido cumprida adequadamente. A propósito, conforme dissemos acima, essa formalidade fazia parte da celebração do ajuste, tendo sido negligenciada àquela época.
A partir desse cenário, e com as devidas vênias à Unidade Técnica, entendemos que o débito em pauta não subsiste, uma vez que eventual descumprimento da formalidade em questão, ainda que se entenda possuir alguma relevância, não se mostra hábil a constituir débito, razão pela qual não se justifica a continuidade desta TCE.
Caso assim não entenda esse E. Tribunal, cumpre destacar que o Plano de Trabalho que compõe a peça 17 dos autos, em sua página 5, no Quadro de Composição do Investimento, contém item denominado 'Regularização Fundiária', cuja quantia prevista a cargo da União é de R$ 15.598,45. No extremo, caso se entenda não comprovada a regularização em tela, o débito a ser imputado deverá ser limitado a essa quantia, R$ 15.598,45, valor insuficiente a justificar a citação dos responsáveis nestes autos.
Nessa hipótese, é bom que se diga, o débito deve recair sobre a responsabilidade de Gilvana Nobre e José Wellington, não sendo adequada a inclusão do Estado do Piauí no polo passivo da TCE, ante a ausência de indícios de que o Estado teria se beneficiado com a suposta aplicação irregular dos recursos.
Com efeito, não é possível concluir que a ausência de regularização fundiária beneficiou de alguma forma o Ente Público, não sendo aplicável, portanto, o art. 1º da Decisão Normativa nº 57/2004 para fins de sua inclusão na lide.
Diante do exposto, pedindo vênias à unidade técnica, manifestamo-nos por que o Tribunal arquive os presentes autos por ausência de pressupostos de constituição e de desenvolvimento válido e regular do processo, nos termos dos artigos 212 do RI/TCU e 7º, inciso II, da IN 71/2012, ou, caso assim não entenda, promova o seu arquivamento, sem cancelamento do débito, a cujo pagamento continuarão obrigados os devedores Gilvana Nobre Rodrigues Gayoso e José Wellington Barroso de Araújo Dias, para que lhes possa ser dada quitação, nos termos dos artigos 213 do RI/TCU e 7º, inciso III, da IN 71/2012."
	É o Relatório.

não há.

Procurador Marinus Eduardo De Vries Marsico

TOMADA DE CONTAS ESPECIAL. CONTRATO DE REPASSE. MELHORIAS HABITACIONAIS. INTEGRAÇÃO DE ASSENTAMENTOS PRECÁRIOS. EXECUÇÃO DA INTEGRALIDADE DAS MORADIAS PREVISTAS. TÍTULOS DE LEGITIMAÇÃO DE POSSE. CONDIÇÕES NECESSÁRIAS À REGULARIZAÇÃO FUNDIÁRIA. CUMPRIMENTO DOS OBJETIVOS PACTUADOS. INEXISTÊNCIA DE DÉBITO. REGULARIDADE COM RESSALVAS E QUITAÇÃO.

TOMADA DE CONTAS ESPECIAL (TCE)

Secretaria de Controle Externo de Tomada de Contas Especial (SecexTCE)

Trata-se de Tomada de Contas Especial (TCE) instaurada pela Caixa Econômica Federal - Caixa em decorrência da "não comprovação da regular aplicação dos recursos repassados pela União" à conta do Contrato de Repasse 025.168-15/2008, celebrado entre o Ministério das Cidades, representado pela Caixa, e o Estado do Piauí, tendo por interveniente executor a Agência de Desenvolvimento Habitacional do Piauí, objetivando a "transferência de recursos financeiros da União para a execução de melhoria do padrão habitacional através de construção de moradias e trabalho social, no Município de Teresina", no âmbito do Programa FNHIS - Urbanização, regularização e integração de assentamentos precários (Peça 19) .
2.	Consoante apontado pelo tomador das contas, "o gestor deixou de providenciar a documentação referente à regularização fundiária/documentação de posse, conforme estava previsto no Plano de Trabalho, acarretando dano às famílias por não terem como comprovar por meio de documentos que são efetivamente proprietários de suas casas".
3.	Foi inscrita como responsável, no âmbito interno da TCE, Gilvana Nobre Rodrigues Gayoso Freitas, Diretora Geral da Agência de Desenvolvimento Habitacional do Piauí - ADH/PI.
4.	Chegados os autos a este Tribunal, a instrução a cargo da Secretaria de Controle Externo de Tomada de Contas Especial - SecexTCE opinou por incluir, como responsáveis solidários, o Estado do Piauí e José Wellington Barroso de Araújo Dias, destacando que: (i) o ex-governador "se comprometeu a comprovar a regularização formal da propriedade de cada uma das unidades habitacionais construídas até o encerramento do Termo de Compromisso;" e (ii) "enquanto não comprovadas as posses e as propriedades das unidades habitacionais mediante a entrega das escrituras públicas registradas em cartório aos beneficiários, o patrimônio do próprio município ficou acrescido dos valores equivalentes a esses imóveis por terem sido construídos em área de sua titularidade".
5.	No mérito, a instrução, com o endosso do corpo dirigente da SecexTCE, opinou pela citação solidária daqueles três responsáveis, pelo valor total dos recursos federais repassados à conta do Contrato de Repasse.
6.	O Ministério Público junto ao TCU - MPTCU divergiu da proposta. Em sua compreensão: (i) a regularização fundiária sobre a qual se ampara a pretensa devolução dos recursos se constitui em questão acessória; (ii) os normativos tidos como descumpridos se constituem em requisito/condição para a celebração do convênio, etapa já superada e que vincularia não o executor, mas, se fosse o caso, deveria atrair a responsabilidade do agente concedente pela análise e aprovação da avença; (iii) os normativos mencionados pela SecexTCE admitem excepcionalização, nas hipóteses de comprovado interesse público ou social condicionadas à garantia de uso dos imóveis pelos beneficiários pelo prazo mínimo de 20 anos; (iv) a área em questão foi transformada em Zona Especial de Interesse Social por lei complementar do Município de Teresina; (v) existe comprovação de que os beneficiários já se encontram "na posse mansa e pacífica dos imóveis" há, pelo menos, 8 anos, circunstância suficiente para "a aquisição da propriedade por meio da usucapião"; (vi) os pontos anotados pela SecexTCE se prendem a formalidades que não se mostram aptas a caracterizar a existência do débito; (vii) ainda que assim não se entenda, o Plano de Trabalho do convênio detalhava que o item "Regularização Fundiária" possuía o pequeno valor de R$ 15.598,45, insuficiente para justificar a citação dos responsáveis nestes autos.
 7.	Em conclusão, o Parquet se manifestou pelo arquivamento dos autos "por ausência de pressupostos de constituição e de desenvolvimento válido e regular do processo, (...) , ou, caso assim não entenda, promova o seu arquivamento, sem cancelamento do débito [limitado à quantia de R$ 15.598,45], a cujo pagamento continuarão obrigados os devedores Gilvana Nobre Rodrigues Gayoso e José Wellington Barroso de Araújo Dias, para que lhes possa ser dada quitação, (...) ".
8.	Feito esse breve resumo processual, passo à análise dos fatos.
- II -
9.	De início, por se tratar de questão de ordem pública, analiso a eventual ocorrência de prescrição. 
10.	O assunto se encontra disciplinado, no âmbito deste Tribunal, por meio da Resolução-TCU 344/2022, que reconhece o prazo quinquenal para a prescrição do exercício das pretensões punitiva e de ressarcimento e disciplina que ela se interrompe pela notificação, oitiva, citação ou audiência do responsável, ou, ainda, por qualquer ato inequívoco de apuração dos fatos, inclusive aqueles praticados na fase interna da TCE. A norma dispõe, também, que para as situações relacionadas a transferência de recursos, o prazo de prescrição será contado da data da apresentação da prestação de contas ao órgão competente para a sua análise inicial.
11.	No caso especificamente discutido neste processo, o prazo para a prestação de contas do Contrato de Repasse era de sessenta dias após sua vigência, que, após todas as prorrogações realizadas, foi prorrogada até 30/6/2018 (Peça 22, p. 11) . Assim, o prazo final para a prestação de contas era o dia 29/8/2018. Esse é o marco inicial para a contagem do prazo prescricional.
12.	Após aquele prazo, foram praticados diversos atos com a inequívoca intenção de apurar os fatos, bastando mencionar, para tanto, que o próprio "Relatório do Tomador das Contas Especial" foi emitido em 9/5/2022, antes, portanto, do transcurso de cinco anos daquele marco inicial.
13.	Está afastada, portanto, a ocorrência de prescrição.
- III -
14.	No mérito, me alinho ao MPTCU e não vislumbro razoabilidade nas citações propostas.
15.	O Contrato de Repasse 025.168-15/2008 tinha o valor de R$ 2.242.260,00, sendo R$ 2.082.864,00 à conta do concedente e R$ 159.396,00 referentes à contrapartida. O Plano de Trabalho que norteava sua execução (Peça 17) previa a "produção/aquisição de unidades habitacionais na área de intervenção", em um total de 149 unidades. Dessas, 136 se referiam aos recursos repassados pela União e 13 seriam construídas com recursos da contrapartida e rendimentos de aplicação financeira.
16.	O Parecer da Caixa constante da Peça 6 assinalou a conclusão da construção de 149 unidades habitacionais, com base em Relatórios de Acompanhamento de Engenharia - RAE emitidos em 23/7/2013 e 21/11/2014 (Peça 30, p. 11-14) , os quais atestaram que as metas físicas foram "atingidas, com alterações aprovadas" e que as obras executadas "permitem o benefício imediato à população alvo prevista no Contrato".
17.	O Relatório do Tomador das Contas (Peça 84) destacou que "o objeto foi 100% concluído e possui funcionalidade" e que "as casas foram entregues aos beneficiários".
18.	Não há qualquer dúvida, portanto, de que houve a construção das unidades habitacionais para a qual se destinavam os recursos.
19.	Nesse sentido, se mostra inaplicável a tese defendida pela SecexTCE de que "o TCU possui entendimento sedimentado de que a execução parcial de objetos pactuados em transferências voluntarias ou obrigatórias, em que reste consignado a imprestabilidade do que foi edificado para o atingimento da meta pactuada, implicada débito em valor integral do montante repassado". No caso concreto, não há que se falar em imprestabilidade, uma vez que as casas já foram, inclusive, entregues aos beneficiários.
20.	Aliás, a própria unidade técnica, mais adiante em sua instrução, escreveu: "constata-se que a única pendência do presente contrato de repasse se trata da ausência de regularização fundiária".
21.	É certo que a regularização fundiária representa importante objetivo a ser perseguido, uma vez que garante às famílias beneficiárias o direito real sobre o imóvel edificado com recursos públicos. Não obstante, a comprovada execução da construção de unidades habitacionais se constitui como medida suficiente para afastar a imputação de débito, na linha assinalada no voto condutor do Acórdão 8471/2021-TCU-Segunda Câmara (Relator: Ministro Aroldo Cedraz) , proferido em sede de recurso:
"A falta da regularização fundiária dos imóveis frustra um dos importantes objetivos do ajuste, que era a constituição de direito real sobre o imóvel em favor da família beneficiária, para que ela passasse a ser a legítima proprietária da unidade habitacional construída com recursos federais. Contudo, como as obras apresentam funcionalidade e estão sendo usadas em benefício do público-alvo, é razoável que seja excluído do débito a parte dos recursos federais comprovadamente alocados à execução do objeto pactuado."
22.	Não há como subsistir, portanto, a tese da existência de dano que justifique a realização da citação.
23.	Aliás, como pretendo demonstrar adiante, considerando que foram expedidos em prol dos beneficiários os respectivos títulos de legitimação de posse, sequer haveria que se falar na existência de "incorporação" das moradias edificadas aos patrimônio do Estado do Piauí, o que justificaria sua inclusão no polo passivo da TCE, como suscitou a unidade técnica.
24.	Nessa linha, considero que a proteção às famílias beneficiárias pretendida pela Caixa e invocada pela SecexTCE encontra-se, agora, já satisfeita, como pretendeu demonstrar a responsável Gilvana Nobre Rodrigues Gayoso Freitas, por meio de sua petição constante da Peça 99 e anexos constantes das Peças 100 a 110, e na linha do que concluiu o MPTCU.
25.	Fazendo uma breve digressão, o empreendimento denominado Parque Brasil, em que foram edificadas as unidades habitacionais tratadas nestes autos, integrava um terreno maior, pertencente à Companhia Agro Industrial de Goiana, titular da gleba denominada "Fazenda Santa Rosa", cuja área é o somatório de duas inscrições prediais. A referida área vinha sendo objeto de constantes ocupações irregulares, o que levou aquela empresa a ingressar com ação judicial de reintegração de posse, a qual obteve provimento liminar com a determinação da imediata retirada dos ocupantes. Esse fato gerou protestos e resistência dos então ocupantes, com a iminência de conflitos, o que levou o Estado do Piauí a protestar judicialmente pela suspensão do feito, de forma a buscar soluções para o problema. O pleito do Estado foi atendido, com a concessão de prazo para a busca de desenlace conciliatório. 
26.	Essa é a gênese do objeto tratado nestes autos e os então ocupantes irregulares constituem o público-alvo deste Contrato de Repasse.
27.	Em apertada síntese, na sequência das discussões abertas a partir da temporária interrupção no curso daquele processo judicial, a Companhia Agro Industrial de Goiana manifestou sua intenção de desistência do litígio, em decorrência da formalização de termo de compromisso firmado com o Estado do Piauí e o Município de Teresina em troca de direitos creditícios que lhe foram assegurados (Peça 103, p. 110, em especial a Cláusula XV, que trata especificamente da desistência da ação de Reintegração de Posse e de "quaisquer ações judiciais futuras que ameace, turbe e prejudique de qualquer forma a posse das famílias dos Parques Brasil I, II e III") .
28.	Paralelamente, se iniciaram as medidas tendentes à urbanização da área, com a realização de obras e serviços de infraestrutura básica, além das melhorias habitacionais para os ex-ocupantes irregulares.
29.	Há razoabilidade na tese apresentada pela ex-gestora, também mencionada pelo MPTCU, de que, uma vez que a ação judicial de reintegração de posse foi extinta, por desistência da autora, com sentença publicada em 5/3/2007, sem que tenha ocorrido oposição nos cinco anos posteriores, tenha ocorrido o usucapião urbano previsto no art. 10 e seguintes da Lei 10.257/2001 (Estatuto das Cidades) :
"Art. 10. Os núcleos urbanos informais existentes em oposição há mais de cinco anos e cuja área total dividida pelo número de possuidores seja inferior a duzentos e cinquenta metros quadrados por possuidor são suscetíveis de serem usucapidos coletivamente, desde que os possuidores não sejam proprietários de outro imóvel urbano ou rural."
30.	Nesse sentido, cabe observar que a ADH/PI teria conferido aos ocupantes do Parque Brasil os termos de entrega e recebimento dos imóveis, para legitimação das posses apregoadas, nos termos do art. 11, inciso VI, da Lei 13.465/2017. Por seu turno, os arts.  25 e 26 da Lei 13.465/2017 dispõem que:
"Art. 25. A legitimação de posse, instrumento de uso exclusivo para fins de regularização fundiária, constitui ato do poder público destinado a conferir título, por meio do qual fica reconhecida a posse de imóvel objeto da Reurb [Regularização Fundiária Urbana], com a identificação de seus ocupantes, do tempo da ocupação e da natureza da posse, o qual é conversível em direito real de propriedade, na forma desta Lei.
Art. 26. Sem prejuízo dos direitos decorrentes do exercício da posse mansa e pacífica no tempo, aquele em cujo favor for expedido título de legitimação de posse, decorrido o prazo de cinco anos de seu registro, terá a conversão automática dele em título de propriedade, desde que atendidos os termos e as condições do art. 183 da Constituição Federal , independentemente de prévia provocação ou prática de ato registral."
31.	Ao conceder os títulos de legitimação de posse, então, a ADH/PI teria criado as condições necessárias à realização fundiária do empreendimento.
32.	Considero, portanto, que o objeto do convênio se encontra implementado, tanto no que se refere à construção das habitações, como à garantia às famílias beneficiárias do direito real sobre seus imóveis. 
33.	Do ponto de vista processual, observo que no âmbito interno da TCE ocorreu a inscrição de responsabilidade de Gilvana Nobre Rodrigues Gayoso Freitas, motivo pelo qual entendo adequado que se realize o julgamento de suas contas para que lhe seja dada quitação. De forma diversa, não se faz necessário o julgamento das contas do Estado do Piauí e de José Wellington Barroso de Araújo Dias, uma vez que: (i) não existe, contabilmente, responsabilidade inscrita em seus nomes; (ii) não se aperfeiçoou, em relação a eles, a relação processual, porque não foram chamados aos autos; e (iii) suas responsabilizações somente foram aventadas pela SecexTCE.
	Ante todo o exposto, voto no sentido de que o Colegiado adote a deliberação que ora lhe submeto.
TCU, Sala das Sessões, em 22 de novembro de 2022.
JORGE OLIVEIRA 
Relator